【裁判字號】    92,上易,416
【裁判日期】    921014
【裁判案由】    分割共有物
【裁判全文】
臺灣高等法院民事判決                            九十二年度上易字第四一六號
    上  訴  人  戊○○
                庚○○
                甲○○
                丙○○
                乙○○
                丁○○
                癸○○
    共      同
    訴訟代理人  簡坤山律師
    上  訴  人  丑○○
                壬○○
                己○○
                子○○
    共      同
    訴訟代理人  陸正康律師
    被上訴人    辛○○
右當事人間請求分割共有物事件，上訴人對於中華民國九十二年三月十八日臺灣宜蘭
地方法院九十年度訴字第一一四號第一審判決提起上訴，經本院於中華民國九十二年
九月三十日言詞辯論終結，判決如左：
    主      文
原判決廢棄。
兩造共有坐落宜蘭縣壯圍鄉○○○段一０五地號，面積參仟零肆拾平方公尺土地，應
予分割為：如附圖所示甲部分面積肆佰貳拾平方公尺土地所有權全部歸上訴人戊○○
所有。乙部分面積壹佰捌拾壹平方公尺及甲１部分面積參拾柒平方公尺土地所有權全
部，歸上訴人丑○○、壬○○、子○○、己○○依應有部分各四分之一比例維持共有
。丙部分面積伍佰壹拾玖平方公尺土地所有權全部歸上訴人庚○○所有。丁部分面積
肆佰捌拾捌平方公尺土地所有權全部歸上訴人甲○○所有。戊部分面積參佰貳拾玖平
方公尺土地所有權全部歸上訴人乙○○、丙○○、丁○○依應有部分各三分之一比例
維持共有。己部分面積參佰肆拾伍平方公尺土地所有權全部歸被上訴人所有。庚部分
面積參佰肆拾伍平方公尺土地所有權全部歸上訴人癸○○所有。癸１部分面積玖拾捌
平方公尺及癸２部分面積伍拾捌平方公尺土地所有權全部，由上訴人戊○○依應有部
分六分之一，上訴人丑○○、壬○○、子○○、己○○依應有部分各四十八分之一，
上訴人庚○○、甲○○依應有部分各十六分之三，上訴人乙○○、丙○○、丁○○依
應有部分各二十四分之一，上訴人癸○○及被上訴人依應有部分各八分之一比例維持
共有。Ａ部分面積壹拾柒平方公尺、壬部分面積壹佰平方公尺及辛部分面積壹佰零參
平方公尺土地應予變價分割，其價金分配比例為：上訴人戊○○分得二百二十分之六
０點六七，上訴人丑○○、壬○○、子○○、己○○各分得二百二十分之五點五八二
五，上訴人庚○○分得二百二十分之二一點七五，上訴人甲○○分得二百二十分之五
二點七五，上訴人乙○○、丙○○、丁○○各分得二百二十分之十點五，上訴人癸○
○及被上訴人各分得二百二十分之十五點五。
第一、二審訴訟費用由上訴人戊○○負擔六分之一，上訴人丑○○、壬○○、子○○
、李明亮各負擔四十八分之一，上訴人庚○○、甲○○各負擔十六分之三，上訴人乙
○○、丙○○、丁○○各負擔二十四分之一，上訴人癸○○負擔八分之一，餘由被上
訴人負擔。
    事實及理由
一、按訴訟標的，對於共同訴訟之各人，必須合一確定者，共同訴訟人中一人之行為
    有利益於共同訴訟人者，其效力及於全體，民事訴訟法第五十六條第一款定有明
    文。本件被上訴人以上訴人全體為被告請求分割共有物，其訴訟標的對於共同訴
    訟之各人必須合一確定，而提起第二審上訴係有利於共同訴訟人之行為，是本件
    雖僅由上訴人丑○○、壬○○、子○○、己○○等四人（以下合稱丑○○等四人
    ）對於第一審判決提起上訴，然依上開規定，其上訴之效力應及於共同訴訟人戊
    ○○、庚○○、甲○○、乙○○、丙○○、丁○○、癸○○等七人（以下合稱戊
    ○○等七人），故應將戊○○等七人亦列為上訴人，合先敘明。
二、本件被上訴人起訴主張：坐落宜蘭縣壯圍鄉○○○段一０五地號土地（下稱系爭
    土地）為兩造所共有，被上訴人之應有部分為八分一，上訴人戊○○之應有部分
    為六分之一，上訴人丑○○等四人之應有部分各為四十八分之一，上訴人庚○○
    、甲○○之應有部分各為十六分之三，上訴人乙○○、丙○○、丁○○之應有部
    分各為二十四分之一，上訴人癸○○之應有部分為八分之一。茲因兩造就系爭土
    地並無不為分割之約定，亦無因使用目的不能分割之情形，然因各共有人均已在
    系爭土地上建屋使用，利益互異，致無法達成分割之協議，爰訴請法院裁判分割
    ，分割方法宜如原判決主文所示等語。原審就系爭土地判決准予分割，被上訴人
    對於原判決未聲明不服，對於上訴人丑○○等四人之上訴則聲明駁回上訴。
三、上訴人丑○○等四人則主張：如附圖所示Ｉ部分建物為上訴人丑○○等四人之祖
    產，本應認定為彼等所共有，現雖由訴外人李朝高、李阿蒲占有使用中，但不因
    此即得認定該部分建物屬訴外人李朝高、李阿蒲所有，故應將如附圖所示Ｉ部分
    建物所坐落之甲１部分土地分歸上訴人丑○○等四人共有。又上訴人丑○○等四
    人依應有部分核算可分配之土地面積為二五三．三三平方公尺，扣除應分擔如附
    圖所示癸１、癸２道路面積十三平方公尺、乙部分土地面積一八一平方公尺及甲
    １部分土地面積三七平方公尺外，尚餘二二．三三平方公尺，亦應自上訴人丑○
    ○等四人所有之上開房屋側門「固有進出通道」部分（坐落如附圖所示甲部分土
    地上）劃分出來，分歸上訴人丑○○等四人共有。至於附圖所示Ａ、壬、辛部分
    土地，上訴人丑○○等四人則不作分配等語。原審就系爭土地判決准予分割，上
    訴人丑○○對於原判決主文所示分割方法不服，提起上訴，並聲明：(一)原判決廢
    棄。(二)右廢棄部分，請求判決兩造共有之系爭土地應分割為：如附圖所示甲部分
    面積三九七．六七平方公尺土地所有權全部歸上訴人戊○○所有；乙部分面積二
    四０．三三平方公尺土地所有權全部歸上訴人丑○○等四人依應有部分各四分之
    一比例維持共有；丙部分面積五一九平方公尺土地所有權全部歸上訴人庚○○所
    有；丁部分面積四八八平方公尺土地所有權全部歸上訴人甲○○所有；戊部分面
    積三二九平方公尺土地所有權全部歸上訴人乙○○、丙○○、丁○○依應有部分
    各三分之一比例維持共有；己部分面積三四五平方公尺土地所有權全部歸被上訴
    人所有；庚部分面積三四五平方公尺土地所有權全部歸上訴人癸○○所有；癸１
    部分面積九八平方公尺及癸２部分面積五八平方公尺土地，歸兩造各依應有部分
    比例維持共有。Ａ部分面積十七平方公尺、辛部分面積一０三平方公尺及壬部分
    面積一００平方公尺，應予變價分割，其價金分配比例為：被上訴人分得二百二
    十分之十五點五、上訴人戊○○分得二百二十分之八十三、上訴人庚○○分得二
    百二十分之二一點七五、上訴人甲○○分得二百二十分之五二點七五、上訴人乙
    ○○、丙○○、丁○○共同分得二百二十分之三一點五、上訴人癸○○分得二百
    二十分之十五點五。
四、上訴人戊○○等七人則主張：同意依被上訴人所主張之分割方法（即如原判決主
    文所示之分割方法）分割系爭土地。又如附圖所示Ａ部分土地為第三人無權占用
    ，該不利益應由全體共有人共同負擔，另為解決如附圖所示壬、辛二部分土地無
    法原物分割之困境，自應將兩造分得土地面積不足部分全部集中於Ａ、壬、辛部
    分，再將該三部分土地變賣後以價金分配於各共有人，而上訴人丑○○等四人竟
    就Ａ、壬、辛部分拒絕分擔，自屬不合理。且依上訴人丑○○之分割方案，將使
    上訴人戊○○分得之土地無法方整，不利使用，嚴重損害上訴人戊○○之權益，
    故上訴人丑○○等四人所主張之分割方案為不可採等語。上訴人戊○○等七人對
    於原判決未聲明不服，惟聲明駁回上訴人丑○○等四人之上訴。
五、被上訴人主張系爭土地為兩造共有，被上訴人之應有部分為八分一，上訴人戊○
    ○之應有部分為六分之一，上訴人丑○○等四人之應有部分各為四十八分之一，
    上訴人庚○○、甲○○之應有部分各為十六分之三，上訴人乙○○、丙○○、丁
    ○○之應有部分各為二十四分之一，上訴人癸○○之應有部分為八分之一。兩造
    就系爭土地並無不為分割之約定，亦無因使用目的不能分割之情形等事實，為上
    訴人所不爭執，並有土地登記謄本在卷可稽（見原法院九十年度調字第四四、四
    五頁），堪信為真正。又查系爭土地上，如附圖所示Ｂ部分建物（即宜蘭縣壯圍
    鄉鎮六號）為上訴人癸○○所有，Ｃ部分建物（即宜蘭縣壯圍鄉鎮四之
    三號）為上訴人乙○○、丙○○、丁○○共有，Ｄ部分建物（即宜蘭縣壯圍鄉鎮四之二號）及Ｅ部分建物（即宜蘭縣壯圍鄉鎮四之一號）為上訴甲○○
    所有，Ｆ部分建物（即宜蘭縣壯圍鄉鎮四號）為上訴人庚○○所有，Ｇ部分
    建物（即宜蘭縣壯圍鄉鎮三之一號）為上訴人丑○○等四人共有，Ｈ部分建
    物（即宜蘭縣壯圍鄉鎮三號）為上訴人戊○○所有之事實，亦經兩造陳明在
    卷（見原審卷第六四頁，本院卷第九一頁），並經原審履勘現場，製有勘驗筆錄
    在卷可稽（見原審卷第六三、六四、九六頁），且有宜蘭地政事務所九十年七月
    二十日第一四八四號土地複丈成果圖在卷為憑（見原審卷第七五頁），亦堪信為
    真正。
六、本件兩造均陳明同意依各自所有之上開房屋所坐落土地位置予以分割（見原審卷
    第二五頁），上訴人丑○○等四人並陳明願就所分得之土地維持共有狀態（見原
    審卷第三九頁），上訴人癸○○亦陳明其所有之如附圖所示Ｂ部分建物雖部分占
    用如附圖所示辛部分土地，然其無意取得辛部分之土地，且俟本案判決確定後，
    如其他共有人行使權利，願拆除辛部分土地上之Ｂ建物等語，故本院參酌兩造之
    意願，及維持兩造既有房屋之完整性，並使房屋與土地之所有權歸屬同一，以利
    房屋及土地之利用，認將系爭土地如附圖所示甲部分土地分由上訴人戊○○所有
    ，乙部分土地分由上訴人丑○○等四人依應有部分各四分之一比例維持共有，丙
    部分土地分由上訴人庚○○所有，丁部分土地分由上訴人甲○○所有，戊部分土
    地分由上訴人乙○○、丙○○、丁○○依應有部分各三分之一比例維持共有，己
    部分土地分由被上訴人所有，庚部分土地分由上訴人癸○○所有，應屬妥適，且
    符合兩造之利益。又查，如附圖所示癸１及癸２部分土地現供作道路使用之事實
    ，為兩造所不爭執，並有宜蘭地政事務所九十年七月二十日第一四八四號土地複
    丈成果圖在卷可稽（見原審卷第七五頁），且兩造亦同意將此二部分土地留為通
    行道路，由兩造依原應有部分比例維持共有關係，以使分割後各自取得之土地均
    有對外連結之通道，故認將如附圖所示癸１及癸２部分土地分由兩造依原應有部
    分比例維持共有關係，亦屬妥適。
七、查如附圖所示甲１部分土地上有Ｉ部分建物之事實，為兩造所不爭執，並有宜蘭
    地政事務所九十一年十月十六日繪製之土地複丈成果圖在卷可稽（見原審卷第一
    五三頁）。上訴人戊○○等七人主張如附圖所示Ｉ部分建物係第三人李阿蒲無權
    占有系爭土地所搭建，上訴人戊○○願承受如附圖所示甲１部分土地為第三人占
    用之不利益，而受分配甲１部分土地；上訴人丑○○等四人則主張Ｉ部分建物係
    彼等之祖產，為彼等所共有，故應將該建物所坐落之土地即如附圖所示甲１部分
    土地分配予上訴人丑○○等四人。經查，依上訴人戊○○就系爭土地之應有部分
    計算其應受分配土地面積為五０六．六七平方公尺，扣除其應分擔癸１、癸２部
    分土地面積二六平方公尺，尚餘四八０，六七平方公尺得受分配（下稱得受分配
    土地），倘將如附圖所示甲部分土地四二０平方公尺分配予上訴人戊○○，其受
    分配土地面積占得受分配土地面積比例為百分之八七．四，而依上訴人丑○○等
    四人就系爭土地之應有部分計算其應受分配土地面積為二五三．三三平方公尺，
    扣除彼等應分擔癸１、癸２部分土地面積十三平方公尺，尚餘二四０．三三平方
    公尺為得受分配土地，倘將如附圖所示乙及甲１部分土地合計二一八平方公尺（
    181+37=218）分配予上訴人丑○○等四人，其受分配土地面積占得受分配土地面
    積比例為百分之九０．七，對照其他共有人依上述六、所受分配土地面積占各自
    所得受分配土地面積比例（參照附表(6)所示），尚屬相當。然倘將如附圖所示甲
    及甲１部分土地合計四五七平方公尺（420+37=457）分配予上訴人戊○○，其受
    分配土地面積占得受分配土地面積比例為百分之九五．一；而將如附圖所示乙部
    分土地一八一平方公尺分配予上訴人丑○○等四人，其受分配土地面積占得受分
    配土地面積比例僅為百分之七五．三，對照上述其他共有人受分配土地面積占得
    受分配土地面積比例，上訴人戊○○固然能獲得較高利益，然上訴人丑○○等四
    人所獲分配土地比例則遠低於其他共有人，而對上訴人丑○○等四人顯失公平。
    又查，倘如附圖所示Ｉ部分建物係屬上訴人丑○○等四人所共有，則將Ｉ部分建
    物所坐落之甲１部分土地分配予上訴人丑○○等四人共有，既可使Ｉ部分建物免
    遭全部拆除（Ｉ建物部分坐落於甲部分土地上），亦可使該部分建物與其坐落土
    地之所有權歸屬同一，而有利於該部分建物及土地之使用。倘如附圖所示Ｉ部分
    建物係第三人無權占有系爭土地所搭建，然上訴人戊○○及上訴人丑○○等四人
    既均陳明願承受此項不利益，而受分配甲１部分土地，則此項不利益之存在，即
    非構成考量甲１部分土地應如何分配之重要事項。故本院審酌上情，認應將如附
    圖所示甲１部分土地分配予上訴人丑○○等四人，並由彼等依應有部分各四分之
    一比例維持共有，較符合公平原則。
八、上訴人丑○○等四人又主張彼等四人所有之上開房屋側門原有「固有進出通道」
    （坐落如附圖所示甲部分土地上），此部分早經上訴人戊○○確認應由上訴人丑
    ○○等四人使用，且依上訴人丑○○等四人與戊○○占用系爭土地之現況，其間
    有一存在數十年之矮牆為區隔，顯見上訴人戊○○對於上訴人丑○○等四人主張
    分得乙、甲１及「固有進出通道」部分土地，本有共識而無異議等語，並提出照
    片一幀為證（見本院卷第七四頁），惟此為上訴人戊○○所否認。經查，依上訴
    人丑○○等四人所提出之上開照片，充其量僅足證明彼等所有之上開房屋旁有一
    通道及一道矮牆之事實，尚不足據以推認上訴人戊○○有同意於分割系爭土地時
    以該矮牆為界而為分割之事實。又法院裁判分割共有土地時，固應考量其上既有
    建物之現況，而採取最有利於共有人之方式分割，然並非謂須完全牽就於既有建
    物之現況而為分割。查上訴人丑○○等四人主張彼等所有之上開建物側門原有「
    固有進出通道」之事實縱然屬實，然倘依上訴人丑○○等四人之主張，將該「固
    有進出通道」自如附圖所示甲部分土地劃分出來分配予上訴人丑○○等四人，不
    僅使上訴人戊○○所受分配土地面積減少，且使甲部分土地無法維持方整形狀，
    而降低甲部分土地之利用價值，此將嚴重影響上訴人戊○○之權益。復參酌上訴
    人丑○○等四人已受分配乙及甲１部分土地，其所受分配土地面積占得受分配土
    地面積比例已達百分之九０．七，已如前述，彼等猶主張將不足部分土地面積由
    上開「固有進出通道」補足，而不願與其他共有人就如附圖所示Ａ、壬、辛部分
    土地同受分配，所為主張顯不合理，亦違公平原則。故本院斟酌上情，認上訴人
    丑○○等四人此部分之主張為不可採。
九、又查，如附圖所示壬部分土地雖無建物，然其地形狹長，面積僅一百平方公尺，
    實不宜再予細分。又如附圖所示辛部分土地，現雖有部分為上訴人癸○○所有之
    如附圖所示Ｂ部分建物占用，然若欲維持Ｂ部分建物之完整，而將辛部分土地分
    歸上訴人癸○○所有，則上訴人癸○○所分得之庚、辛部分土地，與其應分擔癸
    １、癸２部分土地之面積合計為四六七．五平方公尺，已逾其就系爭土地依應有
    部分所得分配之土地面積（即三八０平方公尺）。而上訴人癸○○已陳明其不願
    取得如附圖所示辛部分土地，且俟本案判決確定後，如其他共同人行使權利時，
    願拆除辛部分土地上之Ｂ部分建物等語，已於前述，故亦無為牽就Ｂ部分建物之
    完整性而強將辛部分土地分歸上訴人癸○○所有之必要。又辛部分土地亦屬狹長
    之畸零地，面積僅為一百零三平方公尺，亦不宜再予細分。另被上訴人主張如附
    圖所示Ａ部分土地現由第三人無權占有建屋使用之事實，亦為上訴人所不爭執，
    堪信為真正，則此項不利益，應由全體共有人分擔，始符公平原則，且將此部分
    土地與壬、辛二部分土地合併而成長方形土地，面積合計二百二十平方公尺（
    17+100+103=220），顯較利於使用而具有經濟價值，是應認就附圖所示Ａ、壬、
    辛三部分土地予以變價分割，較符合兩造之利益。至於價金之分配比例，則依各
    共有人受分配土地面積不足部分（詳如附表(7)所示）占Ａ、壬、辛部分土地面積
    總合之比例定之（詳如附表(8)所示）。
十、綜上所述，被上訴人請求判決分割系爭土地為有理由，應予准許，分割方法應如
    主文所示。原判決就系爭土地固准予分割，惟其分割方法尚有未洽，上訴人丑○
    ○等四人指摘原判決為不當，求予廢棄改判，為有理由，應予准許。
十一、上訴人丑○○等四人聲請訊問證人李朝高及李阿蒲，上訴人戊○○則聲請向宜
      蘭稅捐稽徵處函調門牌號碼為宜蘭縣壯圍鄉鎮○鎮村○○鄰一一五之一號
      房屋之全部稅籍資料，以證明如附圖所示Ｉ部分建物之所有權歸屬，本院認與
      本件判決結果不生影響（詳如七、所述），爰不予調查，併此敘明。
十二、據上論結，本件上訴為有理由，依民事訴訟法第四百五十條、第八十條之一判
      決如主文。
中      華      民      國    九十二    年      十      月     十四     日
                                民事第十四庭
                                    審判長法  官  張  劍  男
                                          法  官  蔡  芳  齡
                                          法  官  彭  昭  芬
正本係照原本作成。
如不服本判決，應於收受送達後二十日內向本院提出上訴書狀，其未表明上訴理由者
，應於提出上訴後二十日內向本院補提理由書狀（均須按他造當事人之人數附繕本）
上訴時應提出委任律師或具有律師資格之人之委任狀；委任有律師資格者，另應附具
律師資格證書及釋明委任人與受任人有民事訴訟法第四百六十六條之一第一項但書或
第二項（詳附註）所定關係之釋明文書影本。
中      華      民      國    九十二    年      十      月     十四     日
                                          書記官  丁  華  平
附註：
民事訴訟法第四百六十六條之一（第一項、第二項）：
對於第二審判決上訴，上訴人應委任律師為訴訟代理人。但上訴人或其他法定代理人
具有律師資格者，不在此限。
上訴人之配偶、三親等內之血親、二親等內之姻親，或上訴人為法人、中央或地方機
關時，其所屬專任人員具有律師資格並經法院認為適當者，亦得為第三審訴訟代理人
。


司法院資訊處製作；財團法人民間司法改革基金會備份。
